【裁判字號】    92,上易,2494
【裁判日期】    921009
【裁判案由】    偽造文書等
【裁判全文】
臺灣高等法院刑事判決                          九十二年度上易字第二四九四號
    上  訴  人  臺灣板橋地方法院檢察署檢察官
    被      告  甲○○
                丁○○
    共      同
    選任辯護人  馮志剛律師
    被      告  乙○○
右列上訴人因被告等偽造文書等案件，不服台灣板橋地方法院，九十一年度易字第二
五七號，中華民國九十二年五月八日第一審判決（起訴案號：台灣板橋地方法院檢
察署九十一年度偵字第一四七七七號），提起上訴，本院判決如左：
    主  文
上訴駁回。
    理  由
一、公訴意旨略以：被告甲○○曾因過失致人於死犯行，於民國（下同）八十六年二
    月二十七日，經原審法院以八十六年交訴字第一三號判處一年二月確定，並於
    八十八年一月十二日入監執行，於八十八年九月二十九日假釋出監，於八十九年
    二月二十八日因假釋未經撤銷而執行完畢。乙○○因違反水利法犯行，於八十九
    年三月十五日，經本院以八十八年上訴字第四七五八號判處有期徒刑七月，緩刑
    三年確定，緩刑期滿時間為九十一年三月十五日。甲○○於八十六年六月間，因
    與丙○○有水電工程之工程款糾紛，經丙○○本於瑕疵修補費用償還請求權，提
    起反訴主張甲○○為給付，經原審法院民事庭於八十六年六月十八日，以八十五
    年訴字第六三號，判決甲○○應給付丙○○新臺幣（下同）一百四十二萬九千三
    百四十三元，並於丙○○提供擔保後，得假執行。詎甲○○明知丙○○即將向原
    審聲請假執行，竟於將受強制執行之際，與其配偶丁○○、友人乙○○共同基於
    損害丙○○債權之意圖及使公務員登載不實之犯意聯絡，將甲○○所有位於臺北
    縣三峽鎮○○路二七○巷十九號六樓房屋及坐落基地（下簡稱系爭房地），虛偽
    出賣予乙○○，並設定於不知情之乙○○配偶伍肇芬名下，由渠等於八十七年七
    月二日，前往臺北縣樹林地政事務所，將上開不實事項，向承辦之公務員，申請
    以買賣為原因之不動產移轉登記，使公務員登載於職務上所掌之公文書，足生損
    害於地政機關對地籍管理之正確性及丙○○，因認被告甲○○、丁○○、乙○○
    均涉犯刑法第二百十四條之使公務員登載不實罪嫌及同法第三百五十六條之損害
    債權罪嫌云云。
二、公訴人認被告甲○○、丁○○與乙○○涉犯前開損害債權、使公務員登載不實之
    罪嫌，係以告訴人代理人楊智全律師之指述、原審法院八十五年度訴字第六三號
    判決影本、系爭房地登記謄本及被告甲○○、乙○○買賣不動產卻未書立買賣之
    書面契約，與一般常情有違，且對於買賣價款之約定，部分前後所辯不一，亦未
    提出相關單據以為佐證，是以，被告甲○○、乙○○前述買賣應係虛偽等語為其
    論據基礎。
三、訊據被告甲○○、丁○○及乙○○對於被告甲○○將其所有系爭房地，以買賣為
    原因，於八十七年七月二日向臺北縣樹林地政事務所申請移轉登記予被告乙○○
    之配偶伍肇芬，並於同月二十八日辦理移轉登記完竣等情皆直承不諱，此部分並
    有臺北縣樹林地政事務所以九十一年十月十六日北縣樹地登字第○九一○○一六
    八八四號函檢送之建物登記謄本、土地登記謄本在卷可稽（附於原審卷內），此
    部分自堪以認定。惟均堅詞否認有何毀損債權、使公務員登載不實之犯行，被告
    甲○○並辯稱：八十六年間，因伊與告訴人有二百餘萬元之工程糾紛，急需款項
    ，故陸續向被告乙○○借款五萬元、十萬元，共借款十五萬元，八十六年五、六
    、七月間，伊即與被告乙○○洽談買賣系爭房地事宜，約定價金為三百二十萬元
    ，除以上述向被告乙○○借款之十五萬元充為訂金外，被告乙○○並陸續交付伊
    一百四十五萬元，餘款一百六十萬元，因係伊抽到之勞工貸款，利息較低，故由
    被告乙○○承受，惟為節省利息，仍由伊為債務人，而由被告乙○○之妻伍肇芬
    按月交付每月應繳納之款項予被告丁○○繳納，另系爭房地雖係與被告乙○○洽
    談，惟係被告乙○○之妻伍肇芬出資購買，故登記予伍肇芬之名下等語；被告丁○○則辯稱：八十六年六月左右，與被告乙○○約定以三百二十萬元之價款出賣
    系爭房地，其中一百六十萬元為勞工貸款，由伍肇芬按月將應繳納之款項交予伊
    或匯入被告甲○○之中和農會帳戶內，而後由伊拿至承貸之亞太商業銀行繳納，
    餘款一百六十萬元，除抵償被告甲○○先前向被告乙○○商借之十五萬元外，其
    餘已陸續給付完畢，八十九年初，伍肇芬並交付伊一百萬元，由伊拿至亞太商業
    銀行清償勞工貸款，系爭房地係真正買賣並非虛偽買賣等語；被告乙○○則以：
    伊與被告甲○○洽談以三百二十萬元之價金，買受系爭房地，其中一百六十萬元
    係勞工貸款，係被告甲○○之名義，惟係由伊按月繳納，餘款一百六十萬元，則
    由伊及伍肇芬陸續支付三十萬元、四十萬元不等之金額予被告丁○○，嗣後勞工
    貸款繳款之事宜則皆由伍肇芬與被告丁○○接洽，切結書亦係與伍肇芬與被告甲○○、丁○○接洽等語置辯。
四、本院查：
（一）、按犯罪事實應依證據認定之，無證據不得推定其犯罪事實。又不能證明被告
        犯罪者，應諭知無罪之判決。刑事訴訟法第一百五十四條、第三百零一條第
        一項前段分別定有明文。又犯罪事實之認定，應憑真實之證據，倘證據是否
        真實尚欠明確，自難以擬制推測之方法，為其判斷之基礎，而認定犯罪事實
        之證據係指足以認定被告確有犯罪行為之積極證據而言，該項證據自須適合
        於被告犯罪事實之認定，始得採為斷罪資料，最高法院五十三年度臺上字第
        六五六號、二十九年度上字第三一○五號判例可資參照。且刑事訴訟上證明
        之資料，無論其為直接或間接證據，均須達於通常一般之人均不致有所懷疑
        ，而得確信其為真實之程度，始得據為有罪之認定，若其關於被告是否犯罪
        之證明未能達此程度，而有合理懷疑之存在，致使無從形成有罪之確信，根
        據「罪證有疑，利於被告」之證據法則，即不得遽為不利被告之認定，法院
        即應為無罪之判決，最高法院七十六年度臺上字第四九八六號判例亦可稽。
        再按刑法第三百五十六條之損害債權罪之成立，須行為人主觀上有損害債權
        人之債權，客觀上並有於將受強制執行之際，有損害債權人債權之意圖，而
        損壞、處分、或隱匿其財產，始足當之，而同法第二百十四條使公務員登載
        不實罪之成立，亦須以行為人明知為不實之事項，而使公務員登載於職務上
        所掌之公文書，而在客觀上足以生損害於公眾或他人者，始克成立，亦屬甚
        明。
（二）、觀諸證人伍肇芬於原審調查中證述：八十六年底，被告乙○○向伊表示因經
        濟狀況不好，故被告甲○○欲出賣房子，問伊知否有人欲購買，後伊知姊姊
        四處在看房子，即向姐姐告知此事，某一天禮拜天早上，伊即與姊姊、姊姊
        之男友一起去看房子，第一間即係看系爭房地，後來又去看鶯歌之房地，但
        姊姊都沒有中意，八十七年初，被告乙○○表示渠等可以買下來，且被告甲○○願意以三百二十萬元出賣，伊表示無三百二十萬元，被告乙○○表示可
        向其爸爸借款三十萬元，伊表示身上僅有一百二十萬元，被告乙○○即表示
        被告甲○○有一百六十萬元之勞工貸款，可以讓給渠等，日後由被告乙○○
        按月支付一萬多元之款項予被告丁○○，由被告丁○○前去繳納勞工貸款之
        款項，伊即同意，並陸續支付一百二十萬元，分別係五萬元、十萬元、最大
        一筆則為八十七年五月二十八日，在中和農會提領七十二萬元，在郵局提領
        三萬元，交付被告丁○○支付被告甲○○之信用貸款，之後即辦理系爭房地
        之過戶，被告乙○○本表示每月欲付一萬多元勞貸，並表示房子租人即有八
        千元之收入，後房子有租人，但房租伊未收到，八十七年十月份，被告丁○○跑至伊辦公室，表示被告乙○○已二個月未給付勞工貸款之款項，伊即領
        錢予被告丁○○前去繳納勞工貸款，日後每月被告丁○○皆至伊辦公室拿錢
        前去繳納勞工貸款或由伊將款項匯入被告甲○○之中和農會帳戶內，八十九
        年一月十五日，伊媽媽拿玉山銀行一百萬元之支票予伊繳納勞工貸款，伊即
        打電話予貸款之亞泰商業銀行，詢問被告甲○○之貸款欲償還可否，後來於
        八十九年一月二十五日，即償還勞工貸款一百萬元，日後每月尚需給付三千
        四百十二元，迄今尚有四十餘萬元之勞工貸款未還清等語（詳原審九十一年
        十一月十二日、十二月十日訊問筆錄），並互核證人伍肇芬提出其供述提領
        後交付被告甲○○充為系爭房地買賣價金，內有「八十七年五月二十八日、
        提領三萬元，六月十六日、提領五萬元，七月十四日、提領十萬零三十五元
        ，七月十七日、提領十萬元，八月十日、提領十萬元，八月十五日、提領六
        萬元」提領記錄之伍肇芬郵政存簿儲金簿及內有「八十七年五月十五日、提
        領十七萬四千元，五月二十八日、提領七十二萬元，六月十五日、提領五萬
        元，八十九年一月二十一日、提領一百萬元」提領紀錄之伍肇芬北區農會電
        腦共用中心帳戶交易明細表；載有被告甲○○於八十七年五月二十八日，繳
        納二十九萬三千二百九十八元之台新國際商業銀行信用卡繳款憑條；載有八
        十九年一月二十五日，繳納一百萬元之亞太商業銀行共用查詢單、放款利息
        收據等紀錄（皆附於原審卷內），足知伍肇芬確有陸續支付款項予被告甲○○，另於八十七年五月二十八日，伍肇芬支付被告丁○○七十二萬元後，同
        日，被告丁○○即將上述七十二萬元中之部分款項用以繳納被告甲○○積欠
        台新國際商業銀行二十九萬三千二百九十八元之款項，伍肇芬復於八十九年
        一月二十五日，代被告甲○○清償勞工貸款一百萬元甚明。
（三）、復核諸內有「八十九年三月十四日、存入三千四百元，四月十七日、存入三
        千四百元，五月十七日存入三千四百十二元，六月十四日、存入三千四百十
        二元，七月十四日、存入三千四百十二元，八月十四日、存入三千四百十二
        元，九月十四日、存入三千四百十二元，十月十六日、存入三千四百十二元
        ，十一月十五日、存入三千四百十二元，十二月十八日、存入三千四百十二
        元，九十年二月七日、存入三千四百十二元，七月十六日、存入一萬三千六
        百五十元（伍肇芬註明係四月至七月），八月二十日、存入三千四百十二元
        ，九月二十一日、存入三千四百十二元，十月二十三日、存入三千四百十元
        ，十一月二十二日、存入三千四百元」存入金額記錄之被告甲○○臺北縣中
        和地區農會存摺，及內載有「八十九年一月二十五日、部償一百萬元，二月
        二十二日、繳息三千四百五十八元，三月十五日、繳息三千四百十二元，四
        月二十五日、繳息三千四百七十九元，五月二十二日、繳息三千四百五十八
        元，六月十六日、繳息三千四百十二元，七月十五日、繳息三千四百十二元
        ，八月二十二日、繳息三千四百五十八元，九月二十九日、繳息三千五百零
        五元，十月十九日、繳息三千四百三十九元，十一月二十一日、繳息三千四
        百五十一元，十二月十六日、繳息三千四百十二元，九十年二月二日、繳息
        三千五百三十元，二月二十二日、繳息三千四百五十七元，三月十四日、繳
        息三千四百十二元，五月三日、繳息三千五百二十九元，五月十五日、繳息
        三千四百十二元，六月十五日、繳息三千四百十二元，七月十六日、繳息三
        千四百十二元，十月五日、繳息三千五百八十二元，十一月九日、繳息三千
        五百七十六元，十一月二十二日、繳息三千五百七十九元，九十一年一月十
        一日、繳息三千五百七十六元，三月二十五日、繳息三千五百七十三元，三
        月二十九日、繳息九千九百二十五元，四月一日、繳息九千九百二十五元，
        五月七日、繳息三千三百五十二元，五月二十二日、繳息一萬三千二百三十
        三元，六月二十四日、繳息三千一百九十八元，十一月二十一日、繳息一萬
        六千零百三十一元」之亞太商業銀行新莊分行檢送之共用查詢單、放款交易
        明細分類帳（附於原審卷內），則證人伍肇芬證述：由伊按月支付款項存入
        被告甲○○中和農會帳戶內，再由被告丁○○領出，持向貸款之亞太商業銀
        行繳納勞工貸款等語，亦堪採信。按若虛偽買賣，伍肇芬當不至於支付款項
        予出賣人即被告甲○○，並代被告甲○○償付系爭房地之勞工貸款甚明，是
        以，被告甲○○與伍肇芬二人間，對於系爭房地確有成立買賣契約，並給付
        買賣價金，當屬無疑。被告甲○○、丁○○、乙○○辯稱：係被告甲○○與
        被告乙○○洽談，惟係伍肇芬出資等語，尚非無據。
（四）、依證人王秀貞即辦理系爭房地所有權移轉登記予伍肇芬之代書於原審調查中
        具結證述：八十七年六月份，被告甲○○、丁○○前來伊位於臺北縣永和市
        ○○路二三六巷十六號一樓之事務所，表示欲變賣系爭房地，然系爭房地上
        有貸款，詢問伊如何處理，伊表示最好塗銷，被告甲○○、丁○○表示回去
        考慮，八十七年七月份，被告甲○○、丁○○再度前來伊之事務所，表示買
        方係好友，不會有貸款不繳納之情形，故由伊於八十七年七月二日辦理過戶
        手續等語（詳原審九十一年十一月十二日訊問筆錄），衡情，倘被告甲○○
        、丁○○真係虛偽買賣系爭房地，其二人大可逕行將上有貸款之系爭房地虛
        偽出賣予被告乙○○即可，何需先行前往王秀貞之代書事務所，向王秀貞詢
        問系爭房地因上有貸款欲如何解決之事宜？是以，執此，亦可見被告甲○○
        、丁○○、乙○○所辯：系爭房地買賣係屬真正等語，非屬不可採信。
（五）、系爭房地移轉所有權予伍肇芬後，八十九年間，伍肇芬發覺系爭房地除辦理
        勞工貸款設定抵押外，另因被告甲○○向銀行辦理信用貸款，亦同時設定抵
        押，伍肇芬為求權益獲得保障，遂要求被告甲○○、丁○○簽署切結書，保
        證按月清償被告甲○○向銀行申請核貸之信用貸款，直至清償完畢之情，並
        據證人伍肇芬於原審調查中證稱：八十九年一月二十五日伊媽媽拿一百萬元
        之支票予伊，欲伊清償勞工貸款一百萬元時，伊打電話前去銀行詢問，銀行
        人員詢問伊為何不清償其他之貸款，因勞工貸款利息較低，伊始發現系爭房
        地尚有其他貸款，伊即要求被告丁○○需給一個切結，始有卷附之切結書等
        語（詳原審九十一年十一月十二日、十二月十日訊問筆錄），及王秀貞於原
        審調查中證述：八十九年份，被告丁○○與伍肇芬前來伊代書事務所，伍肇
        芬表示不知系爭房地尚有其他貸款存在，故要求伊草擬切結書，而切結書之
        內容則係因應被告丁○○及伍肇芬雙方之要求等語屬實（詳原審九十一年十
        一月十二日訊問筆錄），並有內載有「立切結書人甲○○於民國八十七年七
        月，將臺北縣三峽鎮○○路二七○巷十九號六樓房屋乙戶及其基地座落臺北
        縣三峽鎮○○段六七地號持分一萬分之五四出售予買方伍肇芬女士，買賣金
        額為三百二十萬元整，原第一順位之勞工貸款額度壹佰陸拾萬元由買方承接
        ，另付現金壹佰陸拾萬元與賣方（即立切結書人），本買賣合約成立並於同
        月辦理產權移轉登記完畢在案。立切結書人出售此不動產時，除了第一順位
        之勞工貸款（額度壹百陸拾萬元）外，尚有銀行之信用貸款（額度壹佰壹拾
        萬元）；現就信用卡貸款未清償之金額，經徵得買方同意，本人與連帶保證
        人願切結承承於本日（切結日）起，每月償還部份金額至民國九十年十二月
        三十一日止，將信用貸款壹佰壹拾萬元全部清償完畢，恐口無憑，特立此書
        為據。立切結書人甲○○、連帶保證人丁○○」字樣之切結書附卷可稽（附
        於原審卷內），而上述切結書之立切結書人及連帶保證人處之甲○○、丁○○簽名亦係被告甲○○、丁○○親簽，亦為被告甲○○、乙○○所是承（詳
        原審九十一年十月八日、十一月十二日訊問筆錄），依常情而論，倘前述買
        賣係虛偽，被告甲○○、丁○○何需再簽署切結書，向伍肇芬保證按月清償
        被告甲○○向銀行申請之信用貸款，直至清償完畢？
（六）、被告甲○○申請勞工貸款，經行政院勞工委員會辦理公開抽籤，確定為正取
        戶，亦有被告丁○○庭呈之抽籤結果通知單乙紙附卷可憑（附於原審卷內）
        ，而辦理勞工貸款之利息確較一般以土地抵押或單純信用貸款之利息低，此
        為一般人生活經驗所周知，是以，被告甲○○辯稱：系爭房地價金為三百二
        十萬元，其中一百六十萬元，因伊抽到勞工貸款，利息較低，故由被告乙○○承受，惟為節省利息，仍由伊為債務人，而由伍肇芬按月交付每月應繳納
        之款項予被告丁○○繳納等語，亦與常情相符，而堪以採信。
（七）、被告甲○○與被告乙○○約定買賣系爭房地時，雖未簽立一般之買賣契約書
        （即俗稱之私契），固為被告甲○○、丁○○、乙○○一致是承（詳原審九
        十一年十月八日訊問筆錄），而與一般人為不動產之買賣，為求慎重，均立
        有契約書面以明當事人間之權利義務關係之常態不符。惟不動產所有權之移
        轉，雖以書面為必要，但不以簽署俗稱私契之買賣契約書為必要，簽署地政
        機關制式制作之買賣所有權移轉契約書（即俗稱之公契）亦可，證人王秀貞
        於原審調查中亦證稱：無買賣契約書亦可以辦理過戶，只要有公契、權狀正
        本、印鑑證明即可辦理等語無訛（詳原審九十一年十一月十二日訊問筆錄）
        ，而依據臺北縣樹林地政事務所以九十一年十二月四日北縣樹登字第○九一
        ○○二○一二七號函檢送之土地登記申請書、土地增值稅繳款書、土地建築
        改良物買賣所有權移轉契約書、八十八年度契稅繳款書、土地所有權狀、建
        築改良物所有權狀、土地登記簿謄本（附於原審卷內），足知被告甲○○與
        伍肇芬確有簽署俗稱公契之買賣所有權移轉契約書甚明，職是，自不得以被
        告甲○○出賣系爭房地未簽立俗稱私契之買賣契約書，即遽認上述系爭房地
        之買賣係虛偽，亦屬無疑。
（八）、告訴人代理人楊智全律師固指述系爭房地係虛偽買賣云云，惟此部分，純係
        臆測之詞，不足採信。原審八十五年度訴字第六三號判決、本院八十六年度
        上字第一二○九號判決及最高法院八十八年度台上字第一五八號裁定，固皆
        認被告甲○○應給付告訴人丙○○一百四十二萬九千三百四十三元（附於臺
        灣板橋地方法院檢察署九十年度發查字第一五七六號偵查卷宗第四頁至第七
        頁、第五六頁至第六六頁），惟依上開判決及裁定，僅足以認定被告甲○○
        有積欠告訴人工程款一百四十二萬九千三百四十三元並應給付，執此亦不得
        遽認系爭房地買賣係屬虛偽。
（九）、系爭房地之鄰居即居住於系爭房地同巷二五號六樓潘明春及同巷五號七樓之
        徐士峰於經警訊問時，固雖陳稱不知何人居住於系爭房地，雖有臺北縣政府
        警察局三峽分局九十二年三月十七日峽警刑字第○九二○○○四四四一號函
        檢送之偵訊筆錄二份在卷足憑（附於原審卷內），然系爭房地係八層樓房之
        集合住宅，有被告甲○○、丁○○共同選任辯護人提出之建築改良物登記謄
        本在卷可按（附於原審卷內），既係集合住宅，足知居住之人數眾多，縱係
        明春、徐士峰固供述系爭房地不知居住何人，亦不得執此即認定系爭房地買
        賣係屬虛偽，亦殆無疑。
（十）、縱被告甲○○、丁○○、乙○○所述部分不符，惟此或因時間久遠致記憶有
        誤，既查無其他積極證據足資證明被告甲○○、丁○○、乙○○有何公訴人
        所指之前開犯行，自不得以被告甲○○、丁○○、乙○○相互間供述部分不
        符，即資為有罪之證據。
（十一）、告訴人指述被告甲○○、丁○○將系爭房地持向亞太商業銀行虛偽設定最
          高限額抵押二百八十八萬元及三十六萬元云云（詳上述偵查卷宗第一頁）
          ，皆與本案無涉，本院自無庸審酌，附此敘明。
（十二）、被告等人之右開房地買賣既屬真實，則其自無損害債權情事。蓋公訴人指
          訴被告等損害債權，係以被告等人之右述房地買賣虛偽為前提，本件被告
          等
          右述房地買賣既非虛偽，則無損害債權情事，應堪以認定。
（十三）、綜上所述，被告甲○○、丁○○、乙○○前開所辯，應堪採信。此外，復
          查無其他積極證據足認被告甲○○、丁○○、乙○○有何公訴人所指之損
          害債權及使公務員登載不實事項之犯行，應屬不能證明被告三人犯罪，原
          審諭知被告三人無罪。核無違誤。檢察官上訴意旨略以：被告等人供詞前
          後矛盾，貸款細節不清，切結書真實性有疑，提起上訴，惟被告等之右述
          房地買賣行為真實，已如前述，檢察官仍執陳詞，指摘原判決不當，為無
          理由，應予駁回。
據上論斷，應依刑事訴訟法第三百六十八條，判決如主文。
本案經檢察官呂光華到庭執行職務。
中      華      民      國    九十二    年      十      月      九      日
                              臺灣高等法院刑事第二十四庭
                                  審判長法  官  陳  貽  男
                                        法  官  李  世  貴
                                        法  官  徐  世  禎
右正本證明與原本無異。
不得上訴。
                                        書記官  黃  嬿  婉
中      華      民      國    九十二    年      十      月      九      日


司法院資訊處製作；財團法人民間司法改革基金會備份。
